【裁判字號】    92,家訴,138
【裁判日期】    921230
【裁判案由】    履行遺產分割協議
【裁判全文】
臺灣台中地方法院民事判決  九十二年度家訴字第一三八號
    原      告  丁○○
    送達代收人  甲○○
    被      告  丙○○
    訴訟代理人  乙○○
                高明德律師
                黃雅琴律師
右當事人間請求履行遺產分割事件，本院於民國九十二年十二月十六日言詞辯論終結
，判決如左：
    主      文
原告之訴及假執行之聲請均駁回。
訴訟費用由原告負擔。
    事      實
甲、原告方面：
壹、聲明：
  (1)被告應給付原告新臺幣九十萬五千元，及自起訴狀繕本送達之翌日起至清償日止
    ，按週年利率百分之五計算之利息。
  (2)訴訟費用由被告負擔。
  (3)願供擔保請准宣告假執行。
貳、陳述：
  (一)兩造父親即被繼承人董堯銅於民國（下同）九十一年十月二十七日死亡，遺留不
    動產部分即座落台中縣霧峰鄉○○段丁台小段五０一之二一地號土地（地目：田
    面積：四六五０平方公尺，權利範圍為全部、以下簡稱：系爭土地）；與動產部
    分即台中縣霧峰鄉農會、帳號：00000000000000號之存款新台幣
    （下同）七十五萬五千元，及農民保險金十五萬元，合計九十萬五千元（以下簡
    稱：系爭現金），然被告竟私自提領系爭現金，兩造亦曾多次協調，並曾透由大
    里市調解委員林敏彥從中協調，雙方並於九十一年十二月三十日在代書邱志勇處
    簽訂遺產分割協議，兩造就被繼承人董堯銅之遺產經協調後雙方達成協議，其中
    有關系爭不動產歸被告所有，系爭現金部分歸原告所有，且被告仍應另給付原告
    二百六十萬元，惟被告嗣後不將系爭現金交付原告。
  (二)再系爭不動產面積四六五０平方公尺，依政府公告現值，該土地亦值一千四百八
    八十八萬元，依原告之二分之一應繼分計算，當初原告協調時提出以三百五十萬
    元補償，然被告殺價至二百六十萬元，始就系爭不動產部分以二百六十萬元分配
    補償，但系爭現金部分仍歸原告分得，以符合遺產分配公平原則，是證人林敏彥
    、邱志勇於審理中之證詞，係偏袒迴護被告之詞，委無足取。是依前揭遺產分割
    協議，請求被告依約給付原告九十萬五千元，及自起訴狀繕本送達之翌日起至清
    償日止，按週年利率百分之五計算之利息，並願供擔保請准宣告假執行。
、證據：提出九十一年十二月三十日遺產分割協議書、付款人為台中商業銀行國光
    分行、發票日為九十一年十二月三十日、面額十八萬元之支票一紙，神岡社口郵
    局第一八五號存證信函、霧峰鄉農會被繼承人董堯銅客戶往來明細表等影本各一
    件為證。
乙、被告方面：
壹、聲明：
  (1)原告之訴及假執行之聲請均駁回。
  (2)如受不利之判決願供擔保免為假執行。
貳、陳述：
  (一)按解釋意思表示，應探求當事人之真意，不得拘泥於所用之辭句。民法第九十八條
    訂有明文。又解釋當事人之契約，應以當事人立約當時之真意為準，而真意何在，
    又應以過去事實及其他一切證據資料為斷定之標準，不能拘泥文字致失真意。亦有
    最高法院三十九年台上字第一０五三號、十九年上字第二十八號、十九年上字第四
    五三號等判例可資參照。
  (二)雖依兩造於九十一年十二月三十日所簽訂之遺產分割協議書內容雖記載不動產部
    分即座落台中縣霧峰鄉○○段丁台小段五０一之二一地號土地（地目：田，面積
    ：四六五０平方公尺，權利範圍為全部）歸被告所有，動產部分即現金七十五萬
    元及農民保險金十五萬元合計九十萬元歸原告所有。惟查：
  兩造就被繼承人董堯銅過世後所遺留之財產，經台中縣大里市調解委員會委員林
    敏彥出面私下協調後，雙方達成協議，由被告總共給付二百六十萬元予原告，不
    動產部分則由被告繼承，其餘喪葬費等費用就不要再算了，做為兩造間遺產分割
    之方式，之後並由林敏彥代為介紹代書邱志勇處理等情，已據證人林敏彥到庭結
    證甚詳（參見鈞院九十二年十一月十三日言詞辯論筆錄）。
  證人即撰寫系爭遺產分割協議書之代書邱志勇亦到庭結證稱：「‧‧‧當時約定
    一個分現金（指原告），一個分土地（指被告），分土地要出錢二百六十萬元，
    二百六十萬元分期，給付時間也協調好，之後唸給他們聽，之後簽名達成協議。
    」、「（問：被告應給付原告二百六十萬元，現金部分也要給原告？）答：九十
    一年十月十七日被繼承人死亡，已經超過拋棄繼承二個月時效，前面（指系爭遺
    產分割協議書中繼承動產部分）只是為了辦理登記用，實際上的約定是原告分二
    百六十萬元，被告分土地，原告的二百六十萬元由被告支付。」、「拋棄繼承時
    效已過，兩人均須分配，製作的時候已經談好，哥哥（指被告）給弟弟（指原告
    ）二百六十萬元為分割方式，所以約定事項寫了二百六十萬元，前面的制式格式
    為了配合遺產分割，所以才將動產部分填載丁○○。」等語（參見九十二年十一
    月十三日言詞辯論筆錄）。
  被告事後發現系爭遺產分割協議書中繼承動產部分之內容「現金七十五萬元及農
    民保險金十五萬元全部由丁○○繼承」與原協議之真意不合，乃於九十二年二月
    十八日以霧峰郵局存證信函第五三號通知原告，信函中表示：現金七十五萬元及
    農民保險金十五萬元經雙方約定同意做為喪葬費用，剩餘款項則做為修繕祖墳之
    用，然遺產分割協議書卻誤載由原告一人繼承，與雙方當事人之真意不符，顯為
    錯誤之意思表示等語（被證一號）。另證人林敏彥亦結證稱：「發現有錯誤的時
    候，我有責問代書，有去找丁○○，說要找嫂子，事實是喪葬費用等都不要再算
    ，二百六十萬元是總體計算的。」等語。
  綜上可知，兩造之父董堯銅逝世後，雖遺留有坐落台中縣霧峰鄉○○段丁台小段
    五０一之二一地號土地（地目：田，面積：四六五０平方公尺，權利範圍為全部
    ），現金七十五萬元及可申領之農民保險金十五萬元，惟因兩造就遺產遲無法達
    成協議，最後在台中縣大里市調解委員會委員林敏彥出面私下協調後，雙方達成
    協議，由被告總共給付二百六十萬元予原告，不動產部分則由被告繼承，其餘喪
    葬費等費用就不要再算了（亦即現金部分做為支付喪葬費用之用，雙方無須再結
    算），做為兩造間遺產分割之方式，因此，被告除二百六十萬元外，無須再給付
    任何款項給原告，至於系爭遺產分割協議書中繼承動產部分之內容「現金七十五
    萬元及農民保險金十五萬元全部由丁○○繼承」則係為配合向地政機關辦理遺產
    分割登記（即不動產部分登記為被告所有），原告不能夠未分得分文，才如此繕
    寫，是事實上，被告並未承諾給付前開現金予原告，被告自無給付之義務。
  (三)至原告雖另主張兩造母親過世時之喪葬費用係由其獨自支出，且修祖墳乃眾房親
    之事，必須遵從房親長輩之意，一切費用得由長輩付費，被告扣下父親遺產預作
    修祖墳之事，乃惡意侵奪遺產之行為云云。然查：
  兩造母親過世時遺留有現金，喪葬費用均係由兩造之父董堯銅從母親帳戶領出後
    交給被告之妻乙○○，再由乙○○轉交給原告支付，原告本身並未支付任何費用
    ，因此，兩造之父董堯銅過世後，亦為相同處理，從父親帳戶內之現金來支付全
    部喪葬費用。
  被告夫婦二人於九十一年四月間陪同父親董堯銅前往祖墳祭拜時，發現祖墳已有
    損壞，當時被告叔父在場表示，可以考慮將祖先骸骨撿骨後移至靈骨塔放置，因
    此被告之父當時即交待，伊死後所遺留之現金除做為支付喪葬費用外，如有剩餘
    則做為日後修繕祖墳或撿骨後移至靈骨塔放置之花費使用，原告因甚少陪同父親
    前往祖墳祭拜，故不知此事，是原告未明究理，指稱被告扣下父親遺產預作修祖
    墳之事，乃惡意侵奪遺產之行為云云，顯屬誤解。
    理      由
一、按當事人主張有利於己之事實者，就其事實有舉證之責任，民事訴訟法第二百七
    十七條亦定有明文；且民事訴訟法如係由原告主張權利者，應先由原告負舉證之
    責，若原告先不能舉證，以證實自己主張之事實為真實，被告則就其抗辯事實即
    令不能舉證，或其所舉證證據尚有疵累，亦應駁回原告之請求（最高法院十七年
    台上字第九一七號判例參照）。
二、本件原告主張之事實，固業據其提出九十一年十二月三十日遺產分割協議書及支
    票各一紙為證，而被告對上開文書及支票之真正，固不爭執，然辯稱：兩造就被
    繼承人董堯銅過世後所遺留之財產，經台中縣大里市調解委員會委員林敏彥出面
    私下協調後，雙方就全部遺產達成協議，由被告總共給付二百六十萬元予原告，
    不動產部分則歸由被告繼承，其餘喪葬費等費用就不要再算了，做為兩造間遺產
    分割之方式，之後並由林敏彥代為介紹代書邱志勇處理，而九十一年十二月三十
    日遺產分割協議書是依制式格式，且為了配合遺產分割，所以才將動產部分填載
    丁○○云云。經查：
    (1)按繼承人有數人時，在分割遺產前，各繼承人對於遺產全部為公同共有，民法
      第一千一百五十一條定有明文。而繼承人請求分割該公同共有之遺產，性質上
      為處分行為，如係不動產，依民法第七百五十九條規定，於未辦妥繼承登記前
      ，不得為之。又不動產之繼承登記，得由任何繼承人為全體繼承人聲請之，除
      經繼承人全體同意，得申請為分別共有之登記外，均應申請為公同共有之登記
      ，此觀土地法第七十三條第一項及土地登記規則第一百二十條第一項規定即明
      。且按民法第一千一百六十四條所定之遺產分割，係以遺產為一體，整個的為
      分割，而非以遺產中個個財產之分割為對象，亦即遺產分割之目的在遺產公同
      共有關係全部之廢止，而非個個財產公同共有關係之消滅（最高法院八十六年
      台上字第一四三六號判決要旨參照）。且按「遺產分割既以消滅遺產公同共有
      關係為目的，故除被繼承人以遺囑禁止繼承人分割之遺產及共同繼承人以契約
      約定禁止分割之遺產外，應以全部遺產整體分割，不能以遺產中之個個財產為
      分割之對象（最高法院八十四年度台上字第二四一○號民事判決要旨參照）。
    (2)次查證人邱志勇到庭到庭具結證稱：「（簽寫契約書經過？）我是代書，那份
      協議書是我擬寫的。他們已經協調好後到我事務所又協調了三、四個小時，當
      時約定壹個分現金，壹個分土地，分土地要出錢二百六十萬元，二百六十萬分
      期，給付時間也協調好，之後唸給他們聽，之後簽名達成協議。」「九十一年
      十月十七日被繼承人死亡，已經超過拋棄繼承二個月時效，前面只是為了辦理
      登記用，實際上的約定是原告分二百六十萬元，被告分土地，原告的二百六十
      萬元由被告支付。」「（為何特約事項不寫一百五十萬元？）拋棄繼承時效已
      過，兩人均須分配，製作的時候已經談好，哥哥給弟弟二百六十萬元為分割方
      式，所以約定事項寫了二百六十萬元，前面的制式格式為了配合遺產分割，所
      以才將動產部分填載丁○○，當時忽略了約定事項應扣除九十萬元，應記載一
      百五十萬元，而將協議直接記載。其他約定事項應是記載一百五十萬元才對，
      給付方式一直在談，所以才發生這種錯誤。現金已經在丙○○那邊。」等語（
      見本院九十二年十一月十三日言詞辯論筆錄第二、三頁），是揆之上開說明，
      與依證人邱志勇證詞觀之，本件被告抗辯前揭遺產分割協議有關動產約定部分
      ，兩造並非真意之合意，僅係為辦理遺產分割登記，尚非無理由，原告雖否認
      上情，然原告就上開約定又無法舉證證明確為真意之合意，其主張是否憑信，
      已值存疑。
    (3)另徵之證人林敏彥亦證稱：「我是大里市調解委員。當初調解時協議書還沒有
      簽，來我家請我調解，代書也是我幫兩造叫的，代書與兩造並不相識。當初就
      是約定被告給原告二百六十萬元為遺產分割的方式，父親遺下的不動產就是由
      被告繼承，其餘喪葬費等就不要再算了。發生糾紛後才知道，因為當時調解的
      時候確實是說哥哥給弟弟二百六十萬元，一次解決。」「發現有錯誤的時候，
      我有責問代書，有去找丁○○，說要找嫂子，事實是喪葬費等都不要再算，二
      百六十萬元是總體計算的」等語（見本院九十二年十一月十三日言詞辯論筆錄
      第三頁），而上揭證人林敏彥係參與協調，證人邱志勇是系爭不動產遺產處理
      登記之代書，均在場親聞目睹，衡情應不致誣指，苟非有此事實，亦無自甘冒
      偽證罪被起訴之風險，是證人林敏彥、邱志勇二人於本院調查證據時前揭證述
      ，自可採為本件認定事實之積極證據。綜上證人證詞觀之，兩造係因為分割遺
      產，而基於通謀虛偽意思表示，就系爭遺產有關動產分割部分為非真意之合意
      ，而原告復未能舉證證明證人證詞係偏袒迴護被告之詞，其主張分割方式換算
      市價，與常情不合為由，認被告仍應受前揭遺產分割協議拘束，為無可取。
三、第按契約成立要件之意思表示乃由效果意思、表示意思及表示行為三個要素所構
    成，須此三要素兼備，意思表示始謂成立，表意人始應受其拘束。本件原告主張
    其與被告間有關被繼承人遺產現金部分歸原告所有，且被告仍應另給付原告二百
    六十萬元協議存在，核其真意係主張其與被告間有遺產分割協議存在，而契約之
    成立，依民法第一百五十三條之規定，應以當事人互相表示意思一致始為成立。
    且按解釋法規為著重法規之安定、客觀性，固而注重法規文字的文義，以謀一般
    確實性之達成；而解釋意思表示，則以探求當事人真意，注重意思表示的目的性
    ，著重為各個法律行為及當事人具體妥當性之追求。是契約文字：解釋意思表示
    應探求當事人之真意，不得拘泥於所用之辭句，此民法第九十八條定有明文。又
    意思表示不明確，使之明確，屬意思表示之解釋；意思表示不完備，使之完備，
    屬意思表示之補充。前者可減少爭議，後者可使意思表示之無效減至最低程度。
    意思表示解釋之客體，為依表示行為所表示於外部之意思，而非其內心之意思。
    當事人為意思表示時，恪於表達力之不足及差異，恆須加以闡釋，至其內心之意
    思，既未形之於外，尚無從加以揣摩。故在解釋有對話人之意思表示時，應以在
    對話人得了解之情事為範圍，表意人所為表示行為之言語、文字或舉動，如無特
    別情事，應以交易上應有之意義而為解釋，如以與交易慣行不同之意思為解釋時
    ，限於對話人知其情事或可得而知，否則仍不能逸出交易慣行的意義。解釋意思
    表示端在探求表意人為意思表示之目的性及法律行為之和諧性，解釋契約尤須斟
    酌交易上之習慣及經濟目的，依誠信原則而為之。是本件解釋兩造遺產分割協議
    ，自應以立約當時之真意為準，而真意何在，又應以過去事實及其他一切證據資
    料為斷定之標準，不能拘泥文字致失真意。查兩造所訂之遺產分割協議固約定「
    有關系爭不動產歸被告所有，系爭現金部分歸原告所有，且被告仍應另給付原告
    二百六十萬元。」經斟酌立約當時之情形，及一切證據資料，探求當事人之真意
    ，足認兩造實係為辦理分割遺產登記，就有關系爭現金部分，被告並無欲為其意
    思表示所拘束，此屬欠缺效果之意思表示，揆之上開說明，並不能對外發生效力
    ，由上所述可知本件遺產分割協議有關系爭現金部分，自屬兩造之通謀虛偽意思
    表示，原告又無法舉證證明為真意之合意，其主張自難憑採。
四、綜上，就被繼承人父親董堯銅所遺留財產，兩造協議後之真意，既為不動產部分
    由被告繼承，被告並另分期給付原告二百六十萬元，而系爭遺產分割協議書中關
    於繼承動產部分之內容「現金七十五萬元、農民保險金十五萬元全部由丁○○繼
    承」部分，純係代書即證人邱志勇為配合向地政機關辦理遺產分割登記（即不動
    產部分登記為被告所有），才在系爭遺產分割協議書中如此記載，原告復無從舉
    證證明，是衡之上情，既事實上，被告並未承諾給付前開現金予原告，被告自無
    給付之義務，從而，原告依系爭遺產分割協議書法律關係，請求被告應給付九十
    萬五千元，及自起訴狀繕本送達之翌日起至清償日止，按週年利率百分之五計算
    之遲延利息，即非有據，均無理由，應予駁回。原告之訴既經駁回，其假執行之
    聲請已失所附麗，應併予駁回。
五、結論，本件原告之訴為無理由，並依民事訴訟法第七十八條，判決如主文。
中      華      民      國    九十二    年     十二     月     三十     日
                                  臺灣臺中地方法院家事法庭
                                      法  官  楊  熾  光
右為正本係照原本作成。
如不服本判決，應於送達後廿日內，向本院提出上訴狀並表明上訴理由，如於本判決
宣示後送達前提起上訴者，應於判決送達後廿日內補提上訴理由書（須附繕本）。
中      華      民      國    九十二    年     十二     月     三十     日
                                      法院書記官  何  俞  瑩


司法院資訊處製作；財團法人民間司法改革基金會備份。
